臺灣屏東地方法院民事判決　　　　　　　 99年度訴字第450號
原　　　告　莊士賢
訴訟代理人　林肇明律師
　　　　　　林綵珠
被　　　告　祭祀公業李友添
法定代理人　李耀堂
訴訟代理人　李宗澄
被　　　告　李富家
訴訟代理人　黃清蓮
被　　　告　劉正龍
訴訟代理人　劉世發
被　　　告　陳金地
上列當事人間請求分割共有物事件，本院於民國99年11月29日言
詞辯論終結，判決如下：
    主  文
兩造共有坐落屏東縣萬巒鄉○○○段一三一二之一一地號土地，
依附表一所示分割方法分割。
訴訟費用由兩造依附表二所示應有部分比例負擔。
    事實及理由
壹、程序方面：
一、本件被告祭祀公業李友添因尚未依施行後之祭祀公業條例登
    記為法人，參照最高法院民國97年8 月12日97年度第2 次民
    事庭會議決議「祭祀公業尚未登記為法人者，應按非法人團
    體之例，載為『某祭祀公業』，並列管理人為其法定代理人
    」、「訴訟已繫屬於本院者，在原審關於祭祀公業之記載，
    係以管理人自己名義為祭祀公業任訴訟當事人之方式記載，
    祇須當事人欄內予以改列，藉資更正，不生當事人能力欠缺
    之問題。」爰依該決議於當事人欄列祭祀公業李友添為被告
    ，李耀堂為被告祭祀公業李友添之法定代理人，合先敘明。
二、本件被告祭祀公業李友添、陳金地未於言詞辯論期日到場，
    核無民事訴訟法第386 條各款所列情形，爰依原告聲請，由
    其一造辯論而為判決。
貳、實體方面：
一、原告起訴主張：坐落屏東縣萬巒鄉○○○段1312-11 地號，
    地目田、面積10,325平方公尺土地（下稱系爭土地）為兩造
    所共有，系爭土地依其使用目的無不能分割之情事，兩造間
    亦未訂有不分割之特約，且系爭土地使用現況係由共有人按
    分管位置種植檳榔、香蕉等果樹，並以圍籬各分別圈出使用
    位置，其中被告祭祀公業李友添、劉正龍持分少，事實上呈
    休耕狀態，是原告依民法第823 條規定請求按各別分管位置
    、持分比例之現狀分割共有物。並聲明：如主文第1 項所示
    。
二、被告李富家陳述以：伊同意分割，且伊所使用部分已用圍籬
    分界，分割後出入口，要在同一邊，不要變動出入口，至於
    如附圖方案一、二，伊均無意見；被告祭祀公業李友添陳述
    以：伊同意分割，但要有進出口，伊希望分在現況圖上原告
    與被告陳金地中間南側臨路的位置，且伊已同意以新臺幣（
    下同）140,000 元之價格出賣其應有部分與原告；被告劉正
    龍陳述以：(1)伊持有系爭土地係自93年4 月8 日取得，雖持
    分面積僅187.20平方公尺，占全部面積比例甚小，在與其他
    共有人無法達成協議分割情形之下，至今仍未排除其他共有
    人未得伊同意逕自使用伊持分部分；(2)雖伊系爭土地持分面
    積僅187.20平方公尺，然換算日坪約有57坪，遠較一般商店
    或民宅面積寬廣，且系爭土地外圍道路（雙線道）為萬巒鄉
    赤山村與佳佐村往來之重要幹道，日後增值、發展潛力無窮
    ，不得僅係伊持分面積較原告為小，即得不重視伊權益，基
    於土地所有權平等原則，伊主張照如附圖方案二所示方式分
    割；(3)若不能依伊所主張之如附圖方案二之方式分割，則伊
    希望變價分割系爭土地。被告陳金地未於言詞辯論期日到場
    ，亦未曾提出書狀作何聲明或陳述。
三、本院之判斷：
(一)、原告主張系爭土地為兩造所共有，兩造就系爭土地未訂立不
    分割之特約，且依其使用目的亦無不能分割之情形，但未能
    達成分割之協議之事實，業據提出土地登記第二類謄本、地
    籍圖謄本各1 份為證（見本院卷第3 至第5 頁、第130 、13
    1 頁），且為被告所不爭執，自堪信為真正。
(二)、按共有物除因物之使用目的不能分割或共有人間契約訂有不
    分割之期限者外，各共有人，得隨時請求分割共有物，再共
    有物分割之方法，共有人不能協議決定者，法院得因任何共
    有人之聲請，以原物分配或變價分配之，民法第823 條第1
    項及第824 條第2 項規定甚明。查系爭土地地目為田，使用
    分區為一般農業區，使用地類別為農牧用地，屬農業發展條
    例第3 條第11款規定之「耕地」，應無疑義。按「每宗耕地
    分割後每人所有面積未達0.25公頃者，不得分割。但有下列
    情形之一者，不在此限：…四、本條例中華民國89年1 月4
    日修正施行前之共有耕地，得分割為單獨所有。…」農業發
    展條例第16條第1 項第4 款已有明定。又關於同條例修正前
    已共有之耕地，於同條例修正後，共有人分別移轉其持分土
    地予新共有人，並經多次移轉，其共有人數仍維持或少於同
    條例修正前之共有人數，雖其共有人間持分已有變動，惟基
    於農地產權單純化之立法意旨，且土地原屬農業發展條例修
    正施行前之共有耕地，合於上開農業發展條例第16條第1 項
    第4 款之情形，自得依前開規定辦理分割（同此適用法律見
    解，參見內政部台內地字第8909175 號、台內地字第89
    13114 號行政解釋及「耕地分割執行要點」第12點）。
(三)、查訴外人李遠塘、李遠方、劉耀紅、及被告祭祀公業李友添
    於43年9 月7 日以「交換」為原因取得系爭土地部分所有權
    ，其中李遠塘之應有部分為10645 分之7694，面積7463平方
    公尺；李遠方之應有部分為10645 分之1283，面積1244平方
    公尺、劉耀紅之應有部分為10645 分之193 ，面積187 平方
    公尺、祭祀公業李友添之應有部分為10645 分之192 、面積
    186 平方公尺。又訴外人陳光輝於58年1 月17日以「買賣」
    為原因而取得系爭土地之應有部分10645 分之1283、面積12
    44平方公尺。李遠塘死亡後由訴外人李庭流於66年6 月2 日
    以「繼承」登記而取得李遠塘所遺之應有部分；李遠方於73
    年12月28日將其應有部分以「買賣」為原因移轉登記予李富
    家；劉耀紅於83年5 月7 日將其應有部分以「買賣」為原因
    移轉登記予林麗香；陳光輝死亡後由訴外人陳金隆於85年7
    月30日以「分割繼承」登記而取得陳光輝所遺之應有部分；
    林麗香死亡後由被告劉正龍於93年4 月8 日以「繼承」登記
    而取得林麗香所遺之應有部分；李庭流於97年11月18日將其
    應有部分以「拍賣」為原因移轉登記予陳金隆；陳金隆於97
    年12月17日將渠部分應有部分以「買賣」為原因移轉登記予
    原告；共有人陳金隆於98年1 月6 日將其應有部分以「贈與
    」為原因移轉登記予被告陳金地，此有土地登記公務用謄本
    、人工手寫臺灣省屏東縣土地登記簿、異動索引各一份附卷
    可證（見本院卷第145 至第160 頁），且為被告所不爭執，
    自堪信為真正。
(四)、故顯見系爭土地於89年1 月4 日農業發展條例修正實施前，
    為被告祭祀公業李友添、李富家及訴外人李庭流、陳金隆及
    林麗香所分別共有，嗣同條例修正實施後，雖系爭土地共有
    人林麗香死亡後由被告劉正龍於93年4 月8 日以「分割繼承
    」登記而取得林麗香所遺之應有部分；共有人陳金隆於97年
    12 月17 日將渠部分應有部分以「買賣」為原因移轉登記予
    原告；陳金隆於98年1 月6 日將其應有部分以「贈與」為原
    因移轉登記予被告陳金地，然89年1 月4 日農業發展條例修
    正實施前即為共有耕地者，既移轉後仍得分割，已如前行政
    解釋及93年3 月30日修正發布「耕地分割執行要點」第12點
    所述。又依上開說明及93年3 月30日修正發布「耕地分割執
    行要點」第12點之規定，系爭土地於農業發展條例修正施行
    前共有人人數均為5 人，則援引該條例第16條第1 項第4 款
    規定申辦分割之共有耕地，最多應僅能分割為5 筆（臺灣臺
    中高等行政法院96年度訴字第582 號判決意旨參照），且復
    為屏東縣潮州地政事務所100 年1 月4 日函覆本院稱「分割
    6 筆與規定有違」所肯認（見本院卷第143 頁）。是以，原
    告主張如附圖方案一所示之分割方法，分割後土地宗數並未
    超過修正前共有人數，未使分割後土地筆數增加，則揆之上
    開說明，為使土地產權單純化，本件原告請求將系爭土地為
    原物分割，核與上開農業發展條例第16條防止耕地細分之精
    神無違，且符同條例第1 項第4 款規定，故其分割不受農業
    發展條例第16條第1 項本文規定最低分得面積之限制。又本
    件兩造間未訂有不分割之特約，核與民法第823 條第1 項規
    定相符，則原告本於土地共有人之分割請求權訴請判決分割
    ，於法有據，應予准許。
(五)、就系爭土地分割方法：
  1.查系爭土地係一般農業區農牧用地，四周僅南側臨寬約1.5
    公尺之泥土道路，可向東聯接至屏東縣內埔鄉○○路。如附
    圖所示編號a 、b 、c 、g 籬笆範圍內之土地係由被告李富
    家種植檳榔使用，如附圖所示編號c 、d 、e 、f 、g 籬笆
    範圍內之土地則由被告陳金地使用（現為雜樹叢生），其餘
    土地則由原告種植檳榔使用，如附圖所示編號h 、i 、j 部
    分則為鐵門，此外均無其他任何建築物或地上物等，此經本
    院於99年10月4 日會同屏東縣潮州地政事務所人員履勘現場
    ，並囑託其現場測量，作成複丈成果圖如附圖，此有勘驗筆
    錄、現場草圖、現場照片及複丈成果圖附卷可參（見本院卷
    第98頁、第103 頁、第28頁至第34頁、第105 頁至第106 頁
    ）。
  2.按以原物為分配時，如共有人中有未受分配，或不能按其應
    有部分受分配者，得以金錢補償之，民法第824 條第3 項定
    有明文。是如依原告主張，且被告李富家、祭祀公業李友添
    均表示同意分割方法，經本院囑託潮州地政事務所測繪如附
    圖方案一所示者，其中編號A 部分面積1233平方公尺歸被告
    李富家所有，編號B 部分面積1233平方公尺歸被告陳金地所
    有，編號C 部分面積185 平方公尺歸被告劉正龍所有，編號
    D 、E 部分合計面積7580平方公尺歸原告所有，將合於現狀
    原告、被告李富家、被告陳金地農作使用範圍，並將沿系爭
    土地南側經界線往北延伸1 公尺寬度之如編號F 部分所示面
    積94平方公尺之土地，由原告莊士賢、被告李富家、陳金地
    、劉正龍維持共有，以利各共有人所分得之土地位置，均得
    以臨接現有泥土道路對外聯接至公路，且各共有人均無庸改
    變現狀之如附圖所示編號h 、i 、j 部分之鐵門位置，即得
    以對外通行，符合農作使用土地之現況。又原告為取得如附
    圖方案一編號D 、E 部分所示土地之直接對外通聯道路，業
    已向訴外人曾天恩購買坐落同段1313-5地號土地全部並登記
    完竣（即原同段1313 -1 地號土地東北側之部分土地），俾
    以向東銜接屏東縣內埔鄉○○路，此有土地所有權狀、土地
    登記第二類謄本、不動產買賣契約書影本附卷可證（見本院
    卷第118 頁、第91頁至93頁）。另原告為取得其所分得整筆
    土地方正使用，亦已與被告祭祀公業李友添達成協議，同意
    以140,000 元之金額作為取得被告祭祀公業李友添應有部分
    之條件，並已支付該筆金額完畢（然原告表示先不就被告祭
    祀公業李友添之應有部分辦理移轉登記，而請求在本件分割
    訴訟將被告祭祀公業李友添本應分得之部分，直接分割與其
    即可，被告祭祀公業李友添則不分得任何土地，此並經被告
    祭祀公業李友添所同意，見本院卷第98頁背面），此有協議
    書、支票附卷可證（見本院卷第116 、117 頁），是如附圖
    方案一所示之編號D 部分土地，自得直接分割與原告，以利
    其整筆土地之完整使用。準此，依上開分割方案將使得原告
    得以合併使用其所分得之如附圖方案一編號D 、E 部分土地
    以及同段1313-5地號土地，並藉此向東銜接屏東縣內埔鄉○
    ○路，且得以使被告李富家、陳金地維持現狀使用系爭土地
    ，各共有人均得利用編號F 部分之土地對外聯絡通行，對兩
    造均為公平，應屬可採。
  3.次查，若依被告劉正龍所主張之如附圖方案二所示之分割方
    案，將使得原告因編號C 部分分歸被告劉正龍所有，以致無
    法合併使用其所有同段1313-5地號土地，顯有妨害原告欲利
    用前開土地通行至建興路之經濟利益，且被告劉正龍現並無
    實際使用系爭土地，亦為其所承認，又無法提出其必應分得
    如附圖方案二所示編號C 部分位置之理由。另，原告與被告
    陳金地、李富家於系爭土地種植香蕉、檳榔多年，且對於分
    管位置亦有圍籬之用，已如前所述，準此，本院若不顧原可
    按其應有部分使用土地之共有人利益，尤其此等共有人對共
    有物在感情上或生活上有密不可分之依存關係，而採取被告
    劉正龍所主張變價分割之分割方法，顯不符合公平正義原則
    。綜上，本院審酌系爭土地之經濟效益、實際現況、土地整
    體利用整體之經濟性及共有人間分割利益之均衡，爰判決如
    主文第1 項所示。
四、末按分割共有物事件本質上並無訟爭性，兩造本可互換地位
    ，由任一共有人起訴請求分割，均無不可，且兩造均因本件
    裁判分割同蒙其利，由敗訴當事人負擔訴訟費用顯失公平，
    故本院認於裁判分割共有物訴訟，於法院准予分割，原告之
    訴為有理由時，仍應由兩造分別依系爭土地原應有部分比例
    分擔訴訟費用較符合公平原則，附此敘明。是本件訴訟費用
    自應由原告、被告祭祀公業李友添、陳金地、劉正龍、李富
    家依如附表二所示應有部分之比例負擔。
據上論結，本件原告之訴為有理由，依民事訴訟法第78條、第80
條之1 、第85條第1 項但書，判決如主文。
中    華    民    國  100     年    5      月    6    日
                  民事第一庭    法  官  羅培毓
正本係照原本作成。
如不服本判決，應於收受送達後二十日內向本院提出上訴書狀，
其未表明上訴理由者，應於提出上訴後二十日內向本院補提理由
書狀（均須按他造當事人之人數附繕本）
中    華    民    國   100    年    5     月     6    日
                                書記官  張婉郁
附表一：
┌──────────────────────────────┐
│   分割取得位置、面積及分割後之應有部分之比例               │
├─────┬──────┬─────┬─────┬─────┤
│附圖方案一│   面  積   │  取得人  │權利範圍  │ 備註     │
│編號      │（平方公尺）│          │          │          │
├─────┼──────┼─────┼─────┼─────┤
│    A     │   1233     │  李富家  │   1      │          │
│          │            │          │          │          │
├─────┼──────┼─────┼─────┼─────┤
│    B     │   1233     │  陳金地  │   1      │          │
│          │            │          │          │          │
├─────┼──────┼─────┼─────┼─────┤
│    C     │    185     │  劉正龍  │   1      │          │
│          │            │          │          │          │
├─────┼──────┼─────┼─────┼─────┤
│          │            │          │          │如附圖方案│
│   D、E   │   7580     │  莊士賢  │    1     │一所示編號│
│          │            │          │          │D、E部分均│
│          │            │          │          │由莊士賢取│
│          │            │          │          │得。      │
├─────┼──────┼─────┼─────┼─────┤
│          │            │ 李富家   │   11/94  │如附圖方案│
│          │            ├─────┼─────┤一所示編號│
│    F     │     94     │ 陳金地   │   11/94  │F 部分由李│
│          │            ├─────┼─────┤富家、陳金│
│          │            │ 劉正龍   │    2/94  │地、劉正龍│
│          │            ├─────┼─────┤、莊士賢按│
│          │            │ 莊士賢   │   70/94  │左列權利範│
│          │            │          │          │圍維持共有│
│          │            │          │          │。        │
└─────┴──────┴─────┴─────┴─────┘
  附表二：
┌─────┬──────┐
│ 權利人   │  應有部分  │
├─────┼──────┤
│ 李富家   │1283/10645  │
├─────┼──────┤
│ 劉正龍   │ 193/10345  │
├─────┼──────┤
│祭祀公業李│ 192/10645  │
│友添      │            │
├─────┼──────┤
│ 莊士賢   │ 7694/10645 │
├─────┼──────┤
│ 陳金地   │ 1283/10645 │
└─────┴──────┘